【裁判字號】    92,上更(三),129
【裁判日期】    921105
【裁判案由】    損害賠償
【裁判全文】
臺灣高等法院民事判決                  九十二年度上更(三)字第一二九號
    上  訴  人    萬海航運股份有限公司
    法定代理人    陳朝亨
    訴訟代理人    林昇格律師
    複 代理 人    李志峰律師
    被 上訴 人    味全食品工業股份有限公司
    法定代理人    魏應充
    訴訟代理人    蔡正廷律師
右當事人間損害賠償事件，上訴人對於中華民國（下同）八十五年八月三十日臺灣臺
北地方法院八十四年度海商字第三二號第一審判決提起上訴，經最高法院第三次發回
更審，本院於九十二年十月二十二日言詞辯論終結，判決如左：
    主      文
上訴駁回。
第二審及發回前第三審訴訟費用由上訴人負擔。
    事      實
甲、上訴人方面：
一、聲明：(一)原判決廢棄。(二)右廢棄部分，被上訴人於第一審之訴及假執行聲請均駁
    回。
二、陳述：除與歷審判決記載相同者，茲引用之外，補稱：
(一)、判例，係最高法院為求統一法律解釋及適用之目的而作成，其本質上既非法律，
    故無法律不溯及既往原則之適用；上訴人所引據之五十八年台上字第三八一二號
    判例，既由最高法院依法於八十八年四月十三日民庭會議變更並將八十八年台上
    字第七五一號採為判例，則各級法院均依此最新且正確之法律見解為判決，故更
    (二)審認定上訴人之請求權時效為一年，並無違誤。
(二)、被上訴人為託運人兼載貨證券持有人，其請求權應適用（修正前）海商法第一百
    條之一年時效，上訴人主張權利已超過一年時效，故其請求應不予准許；依修正
    前海商法第一百條第一項規定、最高法院八十八年第三次民事庭會議紀錄及最高
    法院八十八年台上字第七五一號採為判例之見解，足認修正前海商法第一百條之
    「受領權利人」自包括託運人兼載貨證券持有人之狀況，而各級法院均依此最新
    且正確之法律見解拘束並為判決。又本件系爭貨物為無單放貨，則依最高法院八
    十八年第三次民庭總會決議之見解，其一年時效之起算點自貨物「應受領日」起
    算。而所謂「應受領日」，應為貨物到達目的地後，再給予五日準備之提貨時間
    ，則過此五日之期間後，即所謂應受領日之起算點；而至遲不應超過無單放貨之
    實際被提領為止。至於貨物到目的港後，有關未提領應寄倉等事項，乃法律另外
    之權利義務規定，與應受領日之起算並無關聯。
(三)、綜上，最高法院之判例見解在未變更或廢止前，為各審級法院審理時均應遵守採
    為判決之基礎，否則即有判決違背法令。本件最高法院曾作成八十八年台上字第
    七五一號判例，故在被上訴人為託運人兼載貨證券持有人之時，其權利主權之時
    效自當為修正前海商法第一百條規定之一年。
乙、被上訴人方面：
一、聲明：駁回上訴。
二、陳述：除與歷審判決記載相同者，茲引用之外，補稱：
(一)、被上訴人以託運人之地位所得主張之損害賠償請求權，無修正前海商法第一百條
    第二項一年時效規定之適用，而應適用修正前民法第六百三十二條二年時效之規
    定。
(二)、本件爭議係發生於八十二、三年間，被上訴人於八十四年即已起訴，則依當時海
    商法（修正前）第一百條第二項規定，及當時有效之最高法院五十八年台上字第
    三八一二號判例意旨，被上訴人之損害賠償請求權之時效，依修正前民法第六百
    二十三條之規定為二年。雖最高法院於八十八年四月十三日之民庭會議決議，變
    更上開五十八年台上字第三八一二號判例，然判例之變更僅有往後發生拘束力之
    效力，自無於訴訟中僅因最高法院變更判例，而使訴訟中原未罹於時效之請求權
    因而變更為罹於時效之理。
(三)、修正前海商法第九十三條第一項規定：「以船舶之全部或一部供運送者，於卸載
    貨物之準備完成時，運送人或船長應即通知受貨人。」又海商法第一百條第二項
    規定之「應受領之日」，其解釋為依約定或習慣應行受領貨物之日。蓋所謂「貨
    物受領之日」，係指有受領權利人實際受領貨物之日；而「應受領之日」，係指
    依運送契約或海商法之規定或慣例應交付貨物之日，兩者迥不相同。本件受貨人
    福建省廣益進出口公司（下稱廣益公司）並未持有載貨證券，亦非受貨人，自非
    有受領權利人，不論廣益公司係於何時無權提貨，均與所謂「貨物受領之日」無
    涉。被上訴人為系爭貨物載貨證券持有人，於簽發載貨證券之場合，上訴人在卸
    貨準備完成時，「應」通知被上訴人憑載貨證券領取系爭貨物，該法條規定「應
    」通知，係屬強制規定。對照海商法第九十三條第一項規定，須以上訴人「通知
    」被上訴人領取貨物之日以後，才可起算「應受領之日」，與被上訴人何時知悉
    貨物被領走無關。更不應以非載貨證券持有人廣益公司無單領取貨物之日為消滅
    時效起算日。
(四)、上訴人並未依修正前海商法第九十三條、九十四條、第一○二條、第一○三條規
    定提出其究於何時依法寄存於倉庫並通知託運人之上訴人，豈得空言為時效之抗
    辯？退步言之，縱以原判決所認定之八十二年十一月上旬為時效起算點，本件被
    上訴人之以託運人之地位所主張之損害賠償請求權，亦未罹於兩年之時效。
    理      由
一、本件被上訴人主張：被上訴人於八十二年十月間委託上訴人運送價值美金十八萬
    五千六百九十九元五分之味全罐裝奶粉一批至中國大陸福州，由上訴人簽發載明
    受貨人為「ＴＯ  ＯＲＤＥＲ」之載貨證券（BILL OF LADING，或稱提單）予被
    上訴人，意即必持有該載貨證券者始具有提領運送貨品之權利，且應於受領貨物
    時將載貨證券繳還上訴人。詎該批奶粉經上訴人輾轉運抵目的地後，上訴人竟違
    約任由訴外人廣益公司未憑該載貨證券即在福州領貨。嗣被上訴人押匯之信用狀
    於八十四年二月二十四日前不久，遭福州中國銀行退回，經被上訴人先後於八十
    四年二月二十四日及三月二十五日以存證信函催告上訴人解決，均未獲置理，致
    被上訴人受有該貨價之損害等情；爰本於運送契約託運人及載貨證券之受領權利
    人之損害賠償請求權，求為命上訴人給付美金十八萬五千六百九十九元五分，並
    自催告期滿之翌日即八十四年五月一日起至清償日止加計法定遲延利息之判決。
二、上訴人則以：伊未簽發台中至福州之全程載貨證券，亦未收取該全程之運費，伊
    祇負責台中至香港之運送，香港至福州之航程係由訴外人中國福建省輪船公司運
    券迄未寄達廣益公司，該公司始以擔保書領取貨物，中國福建省輪船公司之行為
    並無違法。廣益公司事後已將系爭貨款匯寄被上訴人之代理人德尚公司，被上訴
    人未能收受系爭貨款，實因本身違反信用狀之約定，致開狀銀行拒絕付款，其所
    受之損失自非伊及中國福建省輪船公司之故意或過失所致。退而言之，被上訴人
    縱得請求賠償損失，依修正前海商法第一百十四條第二項規定，亦應受單位責任
    之限制，而以美金一萬八千元為度。況系爭貨物早於八十二年十一月初即運達目
    的地福州，被上訴人遲至八十四年八月十八日始為本件支付命令之聲請，其請求
    權已罹於一年之時效而消滅，伊亦得拒絕賠償，另被上訴人請求給付美金亦有未
    合等語，資為抗辯。
三、查，被上訴人主張被上訴人於八十二年十月間委由上訴人承運味全牌奶粉一批，
    以C.I.F.貿易條件計算，價值美金十八萬五千六百九十九元五分，由臺中出口至
    中國大陸福州，並由上訴人簽發載貨證券一式三份交由被上訴人收執，載明受貨
    人為「TO ORDER」意即持有載貨證券正本之人。該批貨物送抵福州後，上訴人未
    收回系爭載貨證券，逕依廣益公司所提供之擔保書，將貨交予廣益公司，致被上
    訴人未能收到貨款受有損害等事實，業據被上訴人提出載貨證券、商業發票擔保
    書等件（原審卷第二七、二八頁）為證。上訴人對於與被上訴人間就系爭貨物有
    運送契約存在，並簽發載貨證券予被上訴人收執，及貨物運抵大陸福州後，廣益
    公司並未持載貨證券正本即領取系爭貨物等事實均不爭執；惟以前揭情詞置辯。
    是本件應審究之重點在於：(一)兩造就系爭貨物之運送契約之途程是否僅由臺中至
    香港段，有無包括香港至大陸福州段？(二)被上訴人是否受有未能取得貨款之損害
    ？其所受之損害是否因自身違反信用狀約定所致，與上訴人或福建省輪船公司行
    為無涉？(三)被上訴人併依修正前民法第六百三十二條及修正前海商法第一百條第
    二項規定主張託運人及載貨證券受領權利人之損害賠償請求權，其請求權之時效
    為何？(四)被上訴人可得請求賠償之金額為何？經查：
(一)、上訴人雖辯稱：伊未簽發台中至福州之全程載貨證券，亦未收取該全程之運費，
    故伊祇負責台中至香港路段之運送，香港至福州之航程係由訴外人中國福建省輪
    船公司運送，伊不負該航段債務不履行之賠償責任云云。惟查：
    １上訴人簽發之載貨證券載明本件運送契約之目的港   (Place of delivery
      ）為大陸福州（FUZHOU）(見原審卷第二七頁）；證人即被上訴人公司經辦系
      爭貨物出口業務之李金成在原審證稱：「二櫃奶粉出口前幾天，連絡萬海（即
      上訴人），約定由他們安排轉運到福州馬尾港，是否確定這港，不確定，後半
      段都由萬海安排，運費繳到大陸目的港。本件繳到福州，一只一千七美元，本
      件依慣例由船公司安排運到大陸，信用狀都依提單記載，本件有投保向第一產
      物投保，但沒申請理賠，因不在投保範圍內，TO ORDER是指持有提單正本的人
      才可提貨。」、「兩岸不能直航，貨都要經香港轉運，臺灣船公司都會委託香
      港，這都是慣例。後半段委託誰，由萬海決定負責，卸貨港是香港，目的港是
      福州  ，全權交由萬海處理。．．」等語（見原審卷第一三０頁正面、背面）
      ）；上訴人對於系爭貨物最終目的是要送到大陸福州並無爭執，且自認關於香
      港至福州之航程，係委由上訴人安排，並由上訴人香港代理商之海豐公司（HY
      ALINE SHIPPING HK COLTD.）處理；（見原審卷第一三０頁背面）參酌臺灣與
      大陸間不能直航，運送人為完成運送業務，均透過香港代理公司安排完成香港
      至大陸之航程，乃眾所皆知之事實；而被上訴人就本件運送契約所付之運費共
      三千四百元美金，每櫃美金一千七百元，統一發票上即分別載明「ＵＳ$1240
      、ＵＳ$2160 」，（見原審卷第一二三頁），此與被上訴人所主張之其於八十
      五年間另委託星航運公司承運之相同貨櫃，因運費下跌，每櫃自基隆至福州為
      美金一千二百五十元（原審卷第一二三－一頁報價單）亦屬相當等情；尤以證
      人黃小玲即上訴人當時之職員於更(二)審時證稱：「八十三年時我在萬海擔任專
      員，負責進口業務，．．我記得當天李金城打電話給我要我提供目的港的領貨
      證明單給他，他就傳真該文件給我，我收到以後再轉傳到目的港的代理商」等
      語（見更(二)卷第一○六頁）；而証人黃小玲係當時處理業務之人員，若上訴人
      所辯本件香港至大陸之航程非其運送範圍屬實，則上訴人之職員何需理會被上
      訴人要求提供系爭貨物之目的港的領貨證明單一事？更何需聯絡上訴人於目的
      港之代理商索取領貨證明單以交付予被上訴人？堪信被上訴人主張兩造合意之
      系爭運送契約內容應為上訴人應承運系爭貨物自臺中至大陸福州乙節，為真實
      可採。
    ２上訴人雖主張系爭發票上並未載明運送至福州，不能證明被上訴人已付之運費
      包括至福州云云。然查，發票乃收據之一種，並非運送契約，本無載明運送內
      容必要，本件載貨證券內既載明「運費先付訖」（FREIGHT PREPAID)，目的地
      為「福州」，依此文義已足堪認定本件運費付訖至福州甚明。又依修正前海商
      法第一百零四條準用民法第六百二十七條規定，提單填發後，運送人與提單持
      有人間，關於運送事項，依其提單之記載。載貨證券雖亦係基於運送契約，由
      運送人發給託運人，而流通至載貨證券持有人手中，惟運送契約與載貨證券記
      載有牴觸時，在託運人與運送人間之權義，悉以運送契約為準。本件被上訴人
      除為載貨證券之持有人外，並為系爭貨物之託運人；是以載貨證券之記載與原
      運送契約約定有異時，自仍應以運送契約為依據，上訴人自不可因載貨證券上
      載明卸貨港為香港，而免除其依運送契約之應負責承運至大陸福州之責任。故
      系爭載貨證券雖記載卸貨港為香港，惟上訴人就香港至福州路段係經由海運或
      陸運，其自行或另委託他人承運至目的港福州，要非託運人所得過問。
    ３準此，上訴人抗辯其承運範圍僅臺中至香港航段，運送責任僅至香港云云，與
      兩造運送契約之約定不符，委無可採。
    ４又，修正前海商法第一百零四條準用民法第六百三十條規定，受貨人請求交付
      運送物時，應將載貨證券交還。易言之，載貨證券具有換取或繳還證券之性質
      ，經發給載貨證券者，貨物之交付，憑載貨證券為之，即使為實際之受貨人，
      苟不將載貨證券提出及交還，依海商法第一百零四條準用民法第六百三十條規
      定，仍不得請求交付運送物，最高法院六十七年臺上字第一二二九號判例可資
      參照。故若非適法持有載貨證券之人向運送人提出及繳還載貨證券，運送人自
      不得逕行交付貨物，對此運送人應負善良管理人之注意義務，若違背此項義務
      逕行交付貨物，核諸海商法第一百零四條準用民法第六百三十條規定，運送人
      對於託運人因此受有不能收回貨價之損害，應負損害賠償責任，最高法院六十
      六年台上字第二六一五號判決亦可供參照。而運送物因運送人之受僱人或其所
      委託運送之人，有過失而致喪失、毀損或遲到者，運送人應負責任，修正前民
      法第六百三十六條亦定有明文；債務人之代理人或使用人，關於債之履行有故
      意或過失時，債務人應與自己之故意或過失，負同一責任，復為民法第二百二
      十四條所明定。本件上訴人安排福建省輪船公司運送系爭貨物自香港至福州，
      以完成其對被上訴人之運送契約內容，依前開法條規定，福建省輪船公司為上
      訴人之代理人或使用人，上訴人自應就福建省輪船該公司之故意或過失負責。
      茲查，福建省輪船公司在未收回系爭載貨證券亦未依被上訴人指示之情形下，
      逕行將系爭貨物交付予廣益公司，系爭載貨證券仍在被上訴人持有中等情，已
      如前述；福建省輪船公司顯違反善良管理人之注意義務，自屬有過失，上訴人
      即應就其運送過失負同一責任。上訴人辯稱其無庸就福建省輪船公司負責運送
      之航程負責，被上訴人應向該公司求償云云，俱無足採。至上訴人所辯伊係依
      廣益公司所提之擔保書而交付貨物，並無違法云云。惟運送人交付貨物，應憑
      載貨證券始得為之，准由受貨人提出擔保書先行交貨，係權宜辦法，究與海商
      法第一百零四條、民法第六百三十條規定有違，亦不能據以免責，最高法院六
      十六年台上字第二六一五號判決意旨，亦足參酌。且上訴人提出之中國國務院
      （）國港○六號函（更(一)卷院卷第九三、九四頁），並非中國之法律或行政
      命令，顯已違反國際貿易運送法則及慣例，對於本件運送契約自無任何拘束力
      可言，上訴人此部分抗辯，亦不足採。
(二)、上訴人又辯稱本件被上訴人未能取得貨款係因被上訴人自身違反信用狀上關於貨
    到時間及信用狀有效期間等規定所致，與福建省輪船公司前開行為無涉，況廣益
    公司事後已將系爭貨款匯寄被上訴人之代理人德尚公司，被上訴人並無損失云云
    ；惟查：
    １按信用狀之法律關係，僅存於買方、賣方、開狀銀行、押匯銀行之間。信用狀
      之特性，乃獨立於買賣契約及其他各原因契約之外，信用狀一經開出，即與買
      賣契約分離，本身自成為另一個完全獨立之交易，乃信用狀之獨立性。信用狀
      縱有瑕疵，亦僅銀行得拒絕墊款而已，至買賣雙方契約內容如何，要屬無關。
      本件依被上訴人提出之發票（原審卷第二六頁）所示，系爭奶粉之買受人固以
      開發信用狀之方式付款（信用狀號碼為ＬＣ0000000＼九三），而被上
      訴人須按信用狀規定之條件裝運交貨，方可取得貨款。惟上訴人係海上運送人
      ，非信用狀之當事人，信用狀內容如何，與上訴人無關。本件縱因信用狀有瑕
      疵，致被上訴人無法押匯取得貨款，惟因未押匯故載貨證券正本仍在被上訴人
      持有中，此時因信用狀之瑕疵，貨物之買方無法經由銀行墊付貨款，更無法經
      由銀行取得提單，若買方另行給付貨款，被上訴人可將該載貨證券交付買方提
      貨。倘若買方拒絕付貨款，被上訴人因載貨證券在手上，亦可將貨物運回或轉
      售他人，不至於在買方未付貨款情形下，平白損失貨物；足見本件上訴人及其
      使用人違反契約無單放貨之行為，致被上訴人喪失保留貨物以要求買方同時給
      付貨款，其因此所受之損失乃係因福建省輪船公司讓未持有載貨證券正本之訴
      外人廣益公司領貨所造成，自係可歸責於上訴人及福建省輪船公司之事由。上
      訴人抗辯被上訴人所受損失乃信用狀有瑕疵，銀行因而拒絕付款，與上訴人及
      福建省輪船公司無關云云，殊非可採。
    ２又本件運送之系爭貨物，從報價到出貨，均係被上訴人與買受人直接接洽，被
      上訴人開立之發票亦載明買受人為福建省糧油食品進出口公司，從未見有德尚
      公司之參與，有被上訴人出具之發票及福建省糧油食品進出口公司致被上訴人
      之進口味全奶粉成本價傳真函可憑 (見原審卷第二六頁及更(一)卷第七三頁)，
      足見系爭貨物之買賣與德尚公司無關。證人即上訴人之職員莊維謙雖證稱：「
      我曾到中國福州協助處理本件糾紛，因而瞭解到味全公司與廣益公司間，尚有
      德尚公司，德尚公司可能是味全公司在當地之代理商」云云（見更(一)卷第八○
      頁反面）；惟依附更(一)卷第八九頁傳真文件內容以觀，並無任何被上訴人之人
      員告以德尚公司係被上訴人之代理人之記載，且上訴人提出之代理合約，係福
      建省糧油食品進出口公司與德尚公司所簽訂，與被上訴人無涉，復有該代理合
      約可稽（見更(一)卷第四八、四九頁）；可見證人莊維謙所證：「．．．德尚公
      司可能是味全公司在當地之代理商」云云，純係其個人臆測之詞，不足採信。
      雖證人莊維謙之傳真文件載明：「廣益公司原已將貨款匯給台北一家德尚貿易
      洪先生」等情（見更(一)卷第八九頁），惟上訴人所提廣益公司在中國銀行匯出
      匯款申請書所填載之收款人則係香港公司，並非德尚公司，有該匯出匯款申請
      書可按（見更(一)卷第九○頁），足證上開傳真內容顯與事實不符。是以廣益公
      司八十四年五月十八日函載已將系爭貨款付與被上訴人之代理人德尚公司云云
      （見更(一)卷第三三頁），即不足採。況被上訴人在中國福建省設有辦事處，既
      為兩造所不爭執（見更(一)卷第八五頁反面），揆諸常情，被上訴人殊無再委由
      他人代收貨款之理。廣益公司與德尚公司間縱有匯款之事實存在，亦與被上訴
      人無關。上訴人抗辯德尚公司係被上訴人之代理人，而廣益公司業將貨款支付
      予德尚公司，應對被上訴人發生效力云云，殊無可採。
(三)、上訴人復抗辯：被上訴人遲至八十四年八月十八日始為本件支付命令之聲請，其
    請求權已罹於一年之時效而消滅云云；惟查，被上訴人自起訴伊始即一向主張併
    依託運人及載貨證券持有人之身分依運送契約及受領權利人之身分，依民法運送
    契約及海商法第一百條第一項債務不履行關係擇一有利者為請求（原審八十四年
    度促字第一八○二四號卷第二頁、原審卷第二三、三七、四○頁、本院更(三)卷第
    三六頁反面）。上訴人雖一再以：被上訴人為託運人兼載貨證券持有人，其請求
    權應適用修正前海商法第一百條第二項之一年時效，上訴人主張權利已超過一年
    時效，故其請求應不予准許置辯；惟按關於物品或旅客之運送，如因喪失、毀損
    、或遲延而生之賠償請求權，自運送終了，或應終了之時起，二年間不行使而消
    滅，修正前民法第六百二十三條定有明文（八十九年五月五日始修正為一年），
    此託運人依運送契約所得主張之損害賠償請求權，與修正前海商法第一百條第一
    、二項所規定之載貨證券受領權利人之損害賠償請求權，二請求權之主體、請求
    之事由及範圍俱不相同，屬於請求權競合之合併；端視當事人所主張之事由而定
    。經查，本件被上訴人既為系爭貨物之託運人兼載貨證券持有人，伊主張依託運
    人及受領權利人之身分併為損害賠償之請求，請求法院擇一有利之判決，其真意
    即為選擇訴之合併。茲查，本件上訴人自認於八十二年十一月初將系爭貨運抵福
    州（見原審卷第四十七頁背面），而被上訴人先後於八十四年二月二十四日、八
    十四年三月二十五日以存證信函向上訴人請求賠償損害，並於八十四年八月十八
    日聲請原審核發支付命令，經上訴人異議而視為起訴等情，有存證信函、支付命
    令聲請狀、聲明異議狀在卷可憑（見原法院八十四年度促字第一八○二四號支付
    命令卷第二、三、六、七頁及原審卷第五、六頁），是則，被上訴人以託運人身
    分依運送契約之債務不履行關係請求賠償損害，其請求權之行使，並未逾上開規
    定二年之時效期間。上訴人抗辯被上訴人之請求權應適用修正前海商法第一百條
    第二項一年之短期時效，業罹時效消滅云云，洵非可取。至最高法院八十八年度
    台上字第七五一號判例：「按海商法第一百條第二項規定：『受領權利人之損害
    賠償請求權，自貨物受領之日或自應受領之日起一年內，不行使而消滅。』既未
    限制於貨物毀損或一部滅失時，始有其適用，故於貨物全部滅失之情形，亦在適
    用之列。」其旨在於闡述修正前海商法第一百條第二項規定在海上運送於貨物全
    部或一部滅失時，均有其適用，並未就非「運送人持有載貨證券時有無民法及六
    百二十三條第二項二年時效之適用」加以論述，自難比附援引適用於本件之情形
    。從而，上訴人所為被上訴人遲至八十四年八月十八日始為本件支付命令之聲請
    ，其請求權已罹於一年之時效而消滅云云，亦不足為取。
(四)、次按海商法關於運送人單位責任限制規定之立法意旨，乃以海上運送較陸上運送
    風險為大，限制其賠償金額，有助於海上運送之發展。因此此項責任限制之規定
    ，僅應適用於海上運送之貨物滅失之情形，如貨物已離船，因運送人未依約放貨
    ，造成託運人之損害，則不應適用海商法第一百十四條第二項規定，一件以新台
    幣九千元（即銀元三千元）計算賠償金額，而仍應依民法第六百三十八條規定負
    一般運送人責任，最高法院八十二年度台上字第一四五三號判決意旨亦足參照。
    系爭貨物係到達目的港之後，始因「無單放貨」交予廣益公司，已如前述，則揆
    諸前開說明，自無海商法第一百十四條第二項所定單位責任限制之適用，上訴人
    抗辯其得依該規定主張單位責任限制，以每件新台幣九千元賠償為限云云，亦非
    可取。
四、又查，運送物有喪失、毀損或遲到者，其損害賠償額，應依其應交付時目的地之
    價值計算之。民法第六百三十八條第一項定有明文。經查：
(一))、按一般國際貿易，貨物成本價格加上進口費用（含運費、保險費及其他費用）
     後，為進口商之進口成本，再加上進口商、銷售商之佣金、利潤，始為該批貨
     物在進口地之貨價。故依國際貿易之經驗法則，同一貨物在進口地之價格，恆
     高於出口地之價格。
(二)、本件大陸福建省廣益公司向被上訴人進口系爭貨物味全奶粉，貨價為美金十八萬
    五千六百九十九元五分，乃為該批貨物之「ＣＩＦ」價格（ＣＩＦ指包含運費、
    保險費在內之貨價），而系爭貨物運抵大陸福州目的港後，須再加上進口通關費
    用、稅捐．．．等，始為進口商之進口成本，故該批貨物之ＣＩＦ價格，乃為貨
    物到達目的港時之最低貨價。上訴人並未主張及舉證證明國際貿易之市價有出口
    地價格較目的地價格為高之事例，或因供需失調而有目的地價格暴跌之情形等非
    常態事實；則被上訴人依此作為目的港最低貨價，於法並無不合。
(三)、關於交付時目的地之貨價：
    １按「當事人已證明受有損害而不能證明其數額或證明顯有重大困難者，法院應
      審酌一切情況，依所得心證定其數額。」，民事訴訟法第二百二十二條第二項
      定有明文。又「當事人已證明受有損害而不能證明損害之數額時，法院應斟酌
      損害之原因及其他一切情事，依自由心證定其數額，不得以其數額未能證明，
      即駁回其請求。」，最高法院二十一年上字第九七二號判例意旨足資參照。再
     「損害賠償之訴，原告已證明受有損害，而有客觀上不能證明其數額或證明顯
      有重大困難之情事時，如仍強令原告舉證證明損害數額，非惟過苛，亦不符訴
      訟經濟之原則，爰增訂第二項，規定此種情形，法院應審酌一切情況，依所得
      心證定其數額，以求公平。」，民事訴訟法第二百二十一條第二項之修正意旨
      亦足參照。
    ２本件為損害賠償之訴，被上訴人既已證明上訴人無單放貨之行為致被上訴人受
      有不能收回貨款之損害，且客觀上不能證明交付時目的地即大陸福州之貨價；
      揆諸常情，成本附加運費、保險費、合理利潤等之後，貨物進口地之售價當高
      於貨物出口時之價格，乃眾所週知之事，被上訴人既已證明上訴人無單放貨之
      行為致被上訴人受有不能收回貨款之損害，且客觀上亦不能證明交付時目的地
      即中國福州之貨價，而上訴人又不能證明系爭貨物運抵目的港福州後有價格增
      暴跌之情事，因此，被上訴人按較低之系爭貨物出口時之「ＣＩＦ」價格（包
      括運費、保險費，其計算式如被上更證三之成計算表），價格美金十八萬五千
      六百九十九元五分（見原審卷第二六頁ＩＮＶＯＩＣＥ），作為貨物到達目的
      港時貨幣種類，請求上訴人賠償損害，即無不合。被上訴人交付上訴人運送之
      系爭貨物，其運費及貨物之價值均以美金計價，且兩造對於債務不履行之損害
      賠償並未約定以何種貨幣給付之，從而，被上訴人以發票（ＩＮＶＯＩＣＥ）
      所載之美金十八萬五千六百九十九元五分作為計算系爭貨物在目的港之價值，
      請求上訴人賠償其損害，核與兩造訂約本旨無違，與前開民法規定，均無不合
      。
五、綜上所述，被上訴人依運送契約之法律關係請求上訴人賠償貨價損失美金十八萬
    五千六百九十九元五分，及自催告期滿翌日即八十四年五月一日起至清償日止按
    年息百分之五計算之利息，即屬正當，應予准許。上訴意旨指摘原判決不當，求
    予廢棄改判，為無理由，應予駁回。至被上訴人另依載貨證券受領權利人之損害
    賠償請求權，為相同之請求，性質上屬於選擇之訴之合併，其一請求權為有理由
    ，即無庸審究其他請求是否有理由。
六、本件事證已臻明確，兩造其餘之陳述及提出之攻擊防禦方法，核與判決結果不生
    影響，爰不一一審酌，附此敘明。
七、據上論結，本件上訴為無理由，判決如主文。
中      華      民      國    九十二    年     十一     月      五      日
                                民事第三庭
                                    審判長法  官  張  宗  權
                                          法  官  蕭  艿  菁
                                          法  官  吳  秀  美
右正本係照原本作成。
如不服本判決，應於收受送達後二十日內向本院提出上訴書狀，其未表明上訴理由者
，應於提出上訴後二十日內向本院補提理由書狀（均須按他造當事人之人數附繕本）
上訴時應提出委任律師或具有律師資格之人之委任狀；委任有律師資格者，另應附具
律師資格證書及釋明委任人與受任人有民事訴訟法第四百六十六條之一第一項但書或
第二項（詳附註）所定關係之釋明文書影本。
中      華      民      國    九十二    年     十一     月      七      日
                                          書記官  常  淑  慧
附註：
民事訴訟法第四百六十六條之一（第一項、第二項）：
對於第二審判決上訴，上訴人應委任律師為訴訟代理人。但上訴人或其他法定代理人
具有律師資格者，不在此限。
上訴人之配偶、三親等內之血親、二親等內之姻親，或上訴人為法人、中央或地方機
關時，其所屬專任人員具有律師資格並經法院認為適當者，亦得為第三審訴訟代理人
。


司法院資訊處製作；財團法人民間司法改革基金會備份。
